【裁判字號】    95,易,1693
【裁判日期】    951218
【裁判案由】    業務侵占
【裁判全文】
臺灣臺北地方法院刑事判決              95年度易字第1693號
公  訴  人  臺灣臺北地方法院檢察署檢察官
被      告  甲○○
選任辯護人  張克西律師
被      告  丙○○
選任辯護人  崔駿武律師
            劉錦隆律師
上列被告因業務侵占案件，經檢察官提起公訴（94年度偵續字第
444號），本院判決如下：
    主  文
甲○○、丙○○均無罪。
    理  由
一、公訴意旨略以：被告甲○○係中國北京望迪企業管理公司（
    下稱北京望迪公司）總經理，被告丙○○則係利得國際財務
    顧問股份有限公司（下稱利得公司）總經理，均為從事業務
    之人。緣告訴人福鑫企業管理顧問股份有限公司（下稱福鑫
    公司）於民國92年間與大陸地區之瀋陽華晨金杯汽車有限公
    司（下稱瀋陽金杯公司）進行合作，由福鑫公司提供瀋陽金
    杯公司品牌銷售諮詢、規劃、培訓等業務，惟礙於大陸地區
    法令，臺灣地區法人不得與大陸地區之公司簽約，福鑫公司
    為處理在大陸地區之業務接洽、承攬、收款及稅務等事宜，
    乃於同年8月6日與代表北京望迪公司之被告甲○○及丙○○
    簽訂業務委任合作契約書，委任該2人代為向瀋陽金杯公司
    收取款項，再轉交福鑫公司。詎被告甲○○、丙○○2人竟
    共同基於意圖為自己不法所有之犯意聯絡，在瀋陽金杯公司
    於同年8至10月間陸續給付應支付福鑫公司之服務費約新臺
    幣（下同）800餘萬元後，僅透過丙○○在大陸及臺灣地區
    之帳戶，陸續轉給福鑫公司600餘萬元，另有應於同年11月
    至93年2月間轉交福鑫公司之服務費184萬8,000元，則予以
    侵占入己。嗣經福鑫公司數度催討，甲○○僅於93年3月6日
    簽訂切結書並承諾逐月清償，且於同年月26日先行返還30萬
    元，其餘款項迄今均未清償。因認被告甲○○、丙○○所為
    ，均係涉犯刑法第336條第2項之業務侵占罪嫌。
二、按犯罪事實應依證據認定之，無證據不得推定其犯罪事實。
    不能證明被告犯罪者，應諭知無罪之判決。刑事訴訟法第15
    4條第2項、第301條第1項分別定有明文。事實之認定，應憑
    證據，如未能發現相當證據，或證據不足以證明，自不能以
    推測或擬制之方法，以為裁判基礎，最高法院著有40年台上
    字第86號判例可資參照。至告訴人之指訴，係以使被告受刑
    事訴追為目的，是以告訴人之指訴為證據方法，除其指訴須
    無瑕疵，且應有查與事實相符之佐證，始得資為判決之基礎
    ，亦經最高法院著有52年台上字第1300號及61年台上字第30
    99號判例可資參照。而所謂無瑕疵，係指被害人所為不利被
    告之陳述，與社會上一般生活經驗或卷存其他客觀事實並無
    矛盾而言；另所謂就其他方面調查認與事實相符，非僅以所
    援用之旁證足以證明被害結果為已足，尤須綜合一切積極佐
    證，除認定被告確為加害人之可能外，在推理上無從另為其
    他合理原因之假設，有一不合於此，即不能以被害人之陳述
    作為論斷之證據。
三、公訴人認被告二人涉有前開業務侵占犯嫌，無非係以告訴人
    福鑫公司之指訴、證人證人乙○○之證述，告訴人與北京望
    迪公司之92年8月6日業務委任合作契約書、被告甲○○於93
    年3月6日出具之切結書、金杯品牌銷售公司委託諮詢合同、
    福鑫公司對帳明細、介紹利得公司成立沿革組織之光碟1片
    、福鑫公司通告1紙、台新銀行綜合存款轉帳收入傳票、外
    幣匯款單各1紙、被告甲○○寄送與告訴人之電子郵件1封及
    告訴人台新銀行活期儲蓄存款存摺在卷，資為論據。
四、訊據被告甲○○、丙○○均堅詞否認有何業務侵占犯行，被
    告甲○○辯稱：乙○○持北京望迪公司全權授權書與合同大
    小章而代表望迪公司跟瀋陽金杯公司簽約，望迪公司不單借
    牌而已，其餘亦有參與，並承擔相關賠償風險；代收款項部
    分，因受限大陸之差旅費、零用金規定，無法一次提領大筆
    金額匯回必須每日至銀行提領四萬九九九九元的現金出來，
    連續提領四次，一周內才透過旅行社完成二十萬元的匯兌，
    所以才想辦法將款項拿回台灣給福鑫公司，透過伊回臺帶回
    人民幣或美金或台幣給福鑫公司，共135萬5060元人民幣。
    93年農曆年底時，大筆金額託付轉交的時候，被地下管道徐
    惠玲、洪振山侵吞46萬8918元人民幣，隨後即返臺與丁○○
    在桃園南崁交流道的麥當勞討論此事，並開立本票4紙，切
    結書係因丁○○告知福鑫公司因此事造成週轉不靈，而伊先
    行支付30萬元新臺幣先予丁○○，並無業務侵占等語。被告
    丙○○以純粹幫丁○○解決在大陸開立發票問題始介紹北京
    望迪公司處理，後因黃女之請而簽立業務委任合作契約書，
    當時其亦告知均由甲○○處理，與伊無關，之後所發生之事
    ，因未參與，毫無所悉等言置辯。
五、本院查：
（一）被告甲○○為北京望迪公司總經理，參與該公司業務相關
      決策，告訴人福鑫公司委任北京望迪公司，其代表望迪公
      司與告訴人簽立業務委任合作契約書，並負責本件相關受
      任收款、單據業務之處理，此為其供述在卷（見93年度偵
      字第11935號偵卷第10頁），復為告訴人所不爭，且有業
      務委任合作契約書在卷可按（見93年度偵字第1193 5 號
      偵卷第34頁）。至被告丙○○已於上開卷附業務委任合作
      契約書上以「代表人二」之名義簽署該約，且於92年9 月
      1日被告丙○○自其帳戶內匯款新臺幣41萬元及美金12000
      元予告訴人（有台新銀行綜合存款轉帳收入傳票、外幣匯
      款單各1紙及告訴人台新銀行活期儲蓄存款存摺影本附上
      開卷第104、105頁足參），匯款時間又在望迪與福鑫92年
      8月6日簽約後合作未幾，況若屬借款何以有1萬元之零頭
      ，甚至借款金額合計為新臺幣約81萬餘元，額度非少，從
      借款迄今豈能未有借款書面以免爭議，衡諸被告丙○○自
      承從事企管顧問業問長達數十年，對企業之相關運作知之
      甚稔，焉有任意在合約代表人上簽名抑或借款卻未有何文
      件保存。又佐以被告丙○○供認所營利得國際管理顧問股
      份有限公司與北京望迪公司確有策略聯盟關係一事，顯然
      與望迪公司有合作關係，其復在上述望迪與福鑫二公司合
      約以代表人名義簽署，更能想見其與望迪公司關係非比尋
      常，其所辯僅是介紹人云云，不能採信，是以被告丙○○
      亦有負責本件望迪公司接受告訴人福鑫公司委任之業務無
      誤。
（二）告訴人福鑫公司承攬大陸瀋陽金杯公司之教育訓練業務，
      因締約及發票開立問題，乃委託北京望迪公司代理業務接
      洽、承攬、收款及稅務等業務，此為被告甲○○自承屬實
      ，證人即告訴人之代表人黃美智亦於本院審理中結證有以
      北京望迪公司名義與瀋陽金杯公司訂約、收款、開立發票
      一、（見本院95年10月30日審判筆錄），證人即本件告訴
      人福鑫公司主要業務執行人乙○○亦證稱有委託望迪公司
      開發票之事（見本院95年12月4日審判筆錄），並有業務
      委任合作契約書在卷可稽，堪信為真。北京望迪公司為告
      訴人處理上開約定事務，所簽立契約又以「委任」為名，
      雙方對所適用之準據法雖無約定，惟參諸約定以本院為訴
      訟管轄法院，證人乙○○對於應適用我國法亦不爭執（見
      本院95年12月4日審判筆錄），加以北京望迪公司確有為
      收款匯款開立發票等單據之勞務給付，告訴人與北京望迪
      公司之委任關係，自屬我國民法有名之委任契約類型，告
      訴代理人以無名契約稱之，要嫌無據。又告訴人既因上述
      締約、收款及稅務問題而委任望迪公司，望迪公司已非單
      純借牌行為，且若無以望迪公司名義進行締約、收款等，
      被告二人並無資格為此等業務，已見上述，告訴人一再指
      稱係委任被告二人個人云云，徵諸上開當事人締約之真意
      ，非但與其委任之動機、原因及實際運作之事實不符，甚
      而被告二人充其量僅是望迪公司之自然人手足，倘無望迪
      公司根本不能成事，因之，相關之法律行為仍係由望迪公
      司為之，遑論業務委任合作契約書第1條亦約定「甲方委
      任乙方北京望迪企業管理公司及其所屬余凱若（按乃被告
      甲○○之偏名）總經理」等語，益見被告二人僅是望迪公
      司受僱人或履行輔助人之地位。
（三）另該合作契約書第一條固以「代理」為之，然觀諸證人乙○○係以北京望迪公司名義與瀋陽金杯公司簽約，此為乙○○於本院審理中結證甚詳（見本院95年12月4日審判筆
      錄），並有金杯品牌銷售公司委託諮詢合同在卷可考，而
      證人乙○○及證人即告訴人代表人丁○○對於大陸地區只
      要執行公司業務之人持相關代表公司文件印鑑簽立合同，
      即屬合法有效之以公司名義為法律行為，亦均結證詳明（
      見本院95年10月30日審判筆錄第18頁及95年12月4日審判
      筆錄），堪見北京望迪公司為告訴人處理事務，仍係以自
      己名義為法律行為，告訴人並未授與代理權至明，故北京
      望迪公司以自己名義所為法律行為效果仍先歸屬自己。但
      是北京望迪公司所收取款項究竟所有權如何歸屬，攸關被
      告二人是否易持有為所有。今北京望迪公司既係以自己名
      義與瀋陽金杯公司締約並收取款項，該價金之所有權自應
      先歸屬北京望迪公司。尤其我國民法第541條第1項，受任
      人應將所處理事務收取之金錢交付委任人，此所謂「交付
      」，解釋上認包括占有之移轉及所有權之讓與，若持僅包
      括占有之移轉之解釋，亦認仍須依同條第2項規定，將處
      理事務取得權利應移轉於委任人，由此均能見諸未經授與
      代理權之委任關係其法律行為效果之歸屬為受任人，再經
      移轉予委任人。從而，北京望迪公司經告訴人委任收取之
      款項，所有權乃在北京望迪公司，被告二人持有者乃北京
      望迪公司之金錢，在移轉於告訴人公司前，並非告訴人所
      有之金錢，告訴人對瀋陽金杯公司交付於北京望迪公司之
      金錢既無所有權，被告二人何能易所有為持有，此部分已
      經與業務侵占罪之要件未合。
（四）又北京望迪公司經對帳結算後，共向瀋陽金杯公司收取新
      臺幣800多萬元之帳款，並已依與告訴人間之業務委任合
      作契約，交付新臺幣600餘萬元新臺幣，尚餘新臺幣184萬
      元8,000元尚未交付等情，有對帳單在卷可查（見93年度
      偵字第11935號偵卷第33頁），兩造均所是認，則以其等
      已經支付告訴人公司全數收取款項四分之三以上之額度，
      何況被告甲○○簽立切結書願承擔上開未給付之額度之全
      數債務，有切結書附卷足參（見上開偵卷第36頁），且被
      告甲○○又已支付新臺幣30萬元（此經證人丁○○證述在
      卷），被告二人究有無為自己不法所有，疑竇已生。抑有
      進者，受任人為自己之利益使用應交付委任人之金錢，僅
      需自使用之日支付利息或有損害時負損害賠償之責，亦經
      民法第542條規定在案，姑不論被告未能交付金錢之原因
      為何，可見被告縱有為自己利益使用應交付告訴人公司之
      金錢，亦屬民法上之利息與損害賠償之債問題，自不能僅
      以被告二人未能如期如數交付受任代收之款項，驟然遽論
      被告二人有何為自己不法所有之意圖。
（五）綜上所述，被告二人所為，客觀上並非易所有為持有之侵
      占行為，主觀上尚無為自己不法所有之意圖，告訴人所指
      ，並無實據。本件核屬受任人未能交付委任人金錢之民事
      關係糾葛，要難以刑法罪名相繩。此外檢察官復未能舉以
      其他積極證據供本院調查憑參被告有何所指犯行，不能證
      明犯罪，揆諸首揭法條規定及判例意旨，自應為被告二人
      無罪判決之諭知，以昭公允。
據上論斷，應依刑事訴訟法第301條第1項，判決如主文。
本案經檢察官黃于真到庭執行職務
中    華    民    國    95    年    12    月    18    日
                  刑事第十六庭  審判長法  官  蔡守訓
                                      法  官  徐千惠
                                      法  官  吳定亞
以上正本證明與原本無異。
如不服本判決，應於判決送達後10日內，向本院提出上訴狀。
                                      書記官  高菁菁
中    華    民    國    95    年    12    月    18    日


司法院資訊處製作；財團法人民間司法改革基金會備份。
